臺灣高等法院臺中分院刑事判決
111年度金上訴字第371號
上  訴  人  
即  被  告  陳俶勤



選任辯護人  藍健軒律師
            王聖傑律師
上列上訴人即被告因違反洗錢防制法等案件，不服臺灣臺中地方
法院110年度金簡上字第8號中華民國110年12月8日第一審判決（
起訴案號：臺灣臺中地方檢察署110年度偵字第11062號；移送併
辦案號：臺灣臺中地方檢察署110年度偵字第32695號），提起上
訴，本院判決如下：
    主  文
原判決撤銷。
陳俶勤幫助犯洗錢防制法第十四條第一項之洗錢罪，處有期徒刑
貳月，併科罰金新臺幣伍仟元，罰金如易服勞役，以新臺幣壹仟
元折算壹日。緩刑貳年。
    犯罪事實
一、陳俶勤依其成年人之知識及生活經驗，可知金融帳戶係個人
    理財之重要工具，為個人信用之表徵，且在金融機構申請開
    立金融帳戶並無特殊限制，一般人無故收集取得他人金融帳
    戶使用常與財產犯罪密切相關，而預見將金融帳戶提供他人
    使用，可能幫助他人作為收受及提領詐欺取財犯罪所得之工
    具，他人提領後即產生遮斷資金流動軌跡以逃避國家追訴、
    處罰，仍基於縱令他人將其所提供之金融帳戶用以從事詐欺
    取財，收受提領犯罪所得，亦不違背其本意之幫助詐欺取財
    及幫助洗錢之不確定故意，於民國109年8月25日下午2時22
    分許，在臺中市○區○○○街000號之全家超商○○○門市，將其名
    下中華郵政股份有限公司○○○○○郵局0000000-0000000號帳戶
    之存摺、金融卡，以每10日為1期、每期新臺幣(下同) 1萬1
    000元之代價出租予姓名、年籍均不詳之成年人，並寄送至
    指定之超商，以LINE通訊軟體聯絡配合更改密碼，輾轉成為
    詐騙使用之人頭帳戶。嗣不詳姓名年籍之詐欺正犯取得前開
    帳戶資料後，基於意圖為自己不法所有之詐欺取財犯意及隱
    匿特定犯罪所得去向及所在之洗錢犯意，分別為下列犯行：
  　㈠於109年8月28日下午6時32分許起，佯裝銀行服務人員，去
      電告知洪○○分期轉帳設定錯誤，須配合至提款機操作更正
      等語，致洪○○陷於錯誤，於同日晚間8時8分許，以網路轉
      帳方式，匯款99,987元至陳俶勤上開帳戶，旋遭人提領一
      空，而達到掩飾詐欺犯罪所得去向、所在之目的。
  　㈡於109年8月28日，另佯裝網路平臺人員、銀行服務人員等
      身分，去電向賴○○佯稱因作業疏失，將身分設定為經銷商
      ，導致重複下單，要解除付款設定，致賴○○陷於錯誤，於
      當日晚上8時9分，以網路轉帳方式，匯款29,985元至陳俶
      勤上開帳戶，亦遭人提領一空，達到掩飾詐欺犯罪所得去
      向、所在之目的。
　　嗣因洪○○、賴○○查覺受騙報警處理，為警循線查知上情。
二、案經臺中市政府警察局太平分局移送臺灣臺中地方檢察署檢
    察官聲請簡易判決處刑，及賴○○訴由臺中市政府警察局霧峰
    分局移送同署檢察官移送併案審理。
    理    由
一、證據能力部分：
　㈠本院下述所引用被告以外之人之供述證據，檢察官、上訴人
    即被告陳俶勤（下稱被告）及辯護人於本院調查證據時，知
    悉有刑事訴訟法第159 條第1 項不得為證據之情形，均同意
    作為證據（本院卷第71頁），本院審酌該等證據取得過程並
    無瑕疵，與本案待證事實復具相當關聯性，以之為本案證據
    尚無不當，認得為本案證據，依刑事訴訟法第159 條之5 規
    定，均有證據能力。
　㈡本院以下所引用非供述證據，與待證事實具關聯性，並無證
    據證明有出於違法取得情形，亦認均有證據能力。
二、認定犯罪事實所憑證據及理由：
　㈠上揭犯罪事實，業據被告於本院審理時坦承在卷（本院卷第7
    4頁），且據證人即被害人洪○○、賴○○於警詢時均指證遭詐
    騙匯款經過等情（110偵11062號卷第19至20頁、第129至133
    頁），並有內政部警政署反詐騙諮詢專線紀錄表、桃園市政
    府警察局楊梅分局○○派出所受理詐騙帳戶通報警示簡便格式
    表、金融機構聯防機制通報單、受理各類案件紀錄表、被告
    ○○○○○郵局帳號0000000-0000000號帳戶之客戶歷史交易清單
    、被告提出與暱稱「思思」之通訊軟體LINE對話紀錄擷圖翻
    拍照片、全家超商FamilyMart繳費明細及寄取貨單照片、臉
    書徵才廣告截圖翻拍照片（110年度偵字第11062號卷第21至
    23、33、37至41、45、47至58頁）、中華郵政股份有限公司
    109年12月29日儲字第1090942023號函暨所附帳號0000000-0
    000000號帳戶基本資料、歷史交易清單及存簿、金融卡變更
    資料、高雄市政府警察局鳳山分局○○派出所受理刑事案件報
    案三聯單、受理各類案件紀錄表、警示簡便格式表、金融機
    構聯防機制通報單、內政部警政署反詐騙諮詢專線紀錄表、
    告訴人賴○○提供之交易明細、通聯記錄（110年度偵字第326
    95號卷第91至101、147、149、215、217、219至221、227、
    233、237至239頁）在卷佐證，前揭事實應可採信。
　㈡金融帳戶為個人理財工具，政府開放金融業申請設立後，金
    融機構大量增加，一般民眾皆可以存入最低開戶金額方式自
    由申請開設金融帳戶，此外即無任何特殊限制，因此一般人
    申請存款帳戶極容易且便利，並得同時在不同金融機構申請
    多數存款帳戶使用，絕無使用他人帳戶之必要，此為一般日
    常生活所熟知之常識，故除非有特殊或違法之目的，並為藉
    此躲避警方追緝，一般正常使用之存款帳戶，並無向他人借
    用、承租或購買帳戶存簿及金融卡之必要。再詐欺犯罪者經
    常利用大量取得之他人存款帳戶，以掩飾、隱匿其財產犯罪
    之不法行徑，規避執法人員之查緝，並掩飾、隱匿自己犯罪
    所得財物，類此在社會上層出不窮之案件，亦經坊間書報雜
    誌、影音媒體多所報導及再三披露，而為眾所周知之情事，
    是以避免此等專屬性甚高之物品被不明人士利用為犯罪工具
    ，亦為一般生活所應有之認識。
  ㈢洗錢防制法所規定特定犯罪之正犯實行特定犯罪後，為掩飾
    、隱匿其犯罪所得財物之去向及所在，而令被害人將款項轉
    入其所持有、使用之他人金融帳戶，並由該特定犯罪正犯前
    往提領其犯罪所得款項得手，因已造成金流斷點，該當掩飾
    、隱匿之要件，該特定犯罪正犯自成立一般洗錢罪之正犯。
    而行為人提供金融帳戶金融卡及密碼予不認識之人，固非屬
    洗錢防制法第2條所稱之洗錢行為，不成立同法第14條第1項
    一般洗錢罪之正犯；然如行為人主觀上認識該帳戶可能作為
    收受及提領特定犯罪所得使用，他人提領後即產生遮斷資金
    流動軌跡以逃避國家追訴、處罰之效果，仍基於幫助之犯意
    而提供，應論以幫助犯同法第14條第1項之一般洗錢罪，有
    最高法院刑事大法庭108年度台上字第3101號判決先例可供
    參考。觀之本案詐騙正犯之犯罪手法係先對被害人施以詐術
    ，且指定將詐騙所得款項匯至被告名義申辦之郵局帳戶後，
    再由身分不詳之詐騙正犯成員提領贓款，製造金流斷點，使
    司法機關難以溯源追查犯罪所得之蹤跡與後續犯罪所得持有
    者，以達掩飾、隱匿特定犯罪所得之所在及去向。而被告於
    本案發生時為具備通常智識程度之成年人，且依被告與徵求
    帳戶者「依依」之對話訊息，被告亦曾提及「怕被騙」、「
    不會有什麼法律問題嗎？」、「我跟我老公討論一下」、「
    我老公說在想一下」、「他害怕」等情，有通訊對話截圖可
    稽（110偵11062號卷第47至56頁；原審簡上卷第17至30頁）
    ，足見被告主觀上已預見提供所有之郵局帳戶，將可能幫助
    他人犯詐欺取財罪，並幫助作為收受、提領特定犯罪所得使
    用，他人提領後會產生遮斷資金流動軌跡以逃避國家追訴、
    處罰之效果，且依目前證據資料所示，除「思思」自述保證
    合法外，「思思」並未提出任何足使一般人確信如提供帳戶
    使用，將不會被做為詐欺及洗錢之用之憑據，被告仍不違反
    其本意，基於幫助犯意提供前揭帳戶資料，自足認被告有幫
    助詐欺取財、幫助犯一般洗錢罪之不確定故意。
  ㈣綜上所述，依卷內事證，雖無證據證明被告事前已明知詐欺
    正犯取得系爭帳戶資料後，會以何方式遂行犯罪行為，惟被
    告交付系爭帳戶資料有可能供詐欺正犯利用作為犯罪工具，
    及會遮斷金流以逃避追訴、處罰之效果產生，應為被告所能
    預見，且發生此事難認違反被告本意，是被告所犯幫助詐欺
    取財及幫助一般洗錢犯行均堪以認定，應予依法論科。
三、論罪科刑及對原審判決暨上訴理由之說明：
  ㈠法律適用部分：
    按刑法上之幫助犯，係對於犯罪與正犯有共同之認識，而以
    幫助之意思，對於正犯資以助力，而未參與實施犯罪之行為
    者而言；是以如未參與實施犯罪構成要件之行為，且係出於
    幫助之意思提供助力，即屬幫助犯，而非共同正犯。經查，
    被告雖將郵局帳戶存摺、金融卡及密碼提供予真實姓名年籍
    不詳之詐欺正犯，作為詐欺取財及一般洗錢之工具，然未參
    與詐欺告訴人洪○○、賴○○之詐欺取財及一般洗錢構成要件行
    為，且無證據足資證明被告係以正犯而非以幫助犯之犯意參
    與犯罪，參前說明，應認被告係基於幫助不詳成年人詐欺他
    人財物，並隱匿該詐欺犯罪所得去向、所在之犯意，而未參
    與詐欺取財及一般洗錢犯罪之構成要件行為。是核被告所為
    ，係犯刑法第30條第1 項前段、第339 條第1 項之幫助詐欺
    取財罪；刑法第30條第1項前段、洗錢防制法第14條第1 項
    之幫助一般洗錢罪。
 ㈡罪數說明：
    被告以一提供郵局存摺、金融卡及密碼之行為，使犯罪事實
    欄所示告訴人洪○○及賴○○受詐騙後得以完成匯款並遮斷金流
    效果，侵害數個被害人財產法益，係一行為觸犯數個基本構
    成要件相同之幫助詐欺取財、幫助洗錢罪名，依刑法第55條
    之規定，應論以一罪；且所犯幫助詐欺取財及幫助一般洗錢
    犯行，亦係一行為觸犯數罪名，應從一重之幫助一般洗錢罪
    處斷。
  ㈢刑之減輕部分：
    ⒈被告幫助他人遂行詐欺取財及一般洗錢犯行，為幫助犯，
      其犯罪情節及惡性顯較正犯為輕，依刑法第30條第2 項規
      定，按正犯之刑減輕其刑。
    ⒉洗錢防制法第16條第2 項規定：「犯前二條之罪，在偵查
      或審判中自白者，減輕其刑。」，被告就本案犯罪事實，
      於本院審理時業已坦承在卷，是其所犯幫助洗錢犯行，自
      應依上開規定減輕其刑，並與前開幫助犯所減輕之刑，遞
      減輕之。
  ㈣審判範圍擴張之說明：
　　臺灣臺中地方檢察署檢察官以110年度偵字第32659號就被害
    人賴○○部分移送原審併辦，因與本案聲請簡易判決部分，均
    係被告提供同一金融帳戶供詐欺者使用，彼此間具有想像競
    合犯之裁判上一罪關係，為起訴效力所及，自應併予審判。
  ㈤對原審判決及上訴理由之說明：
　　原審認被告犯幫助詐欺取財罪及幫助一般洗錢罪罪證明確，
    予以論罪科刑，固非無見。然原審無從審酌被告於本院審理
    時業已坦承犯行並與告訴人洪○○、賴○○分別達成調解及和解
    ，且已全數履行，分別賠償洪○○2萬元及賴○○6,000元，有本
    院調解筆錄、和解書及存款交易明細各1份在卷可參，致無
    從適用洗錢防制法第16條第2項減輕其刑及審酌前揭犯後態
    度；被告上訴表示欲與被害人等調解，請求從輕量刑，為有
    理由，應由本院將原判決撤銷。
  ㈥量刑審酌部分：
　　爰審酌被告雖未實際參與詐欺取財及洗錢犯行，但其提供自
    己帳戶資料供不法犯罪行為人使用，造成執法機關不易查緝
    犯罪行為人，嚴重危害社會治安，助長社會犯罪風氣，更造
    成被害人求償上之困難；然考量被告於本院時已坦承犯行，
    除本案外並無其他前科紀錄，有臺灣高等法院被告前案紀錄
    表1份在卷可稽，素行良好，暨被告於本院時已與告訴人洪○
    ○、賴○○分別達成調解及和解，並依調解及和解條件全數履
    行賠償；另考量其自陳之教育程度，曾從事之工作、家庭經
    濟狀況，及為本案犯行時之身體狀況等一切情狀，量處如主
    文第2項所示之刑，並就罰金刑部分諭知如易服勞役之折算
    標準。
  ㈦緩刑部分：
　　被告前未曾因故意犯罪受有期徒刑以上刑之宣告，有其臺灣
    高等法院被告前案紀錄表在卷可按，其因一時失慮，致罹刑
    章，然其本案尚未實際取得報酬，於本院審理期間，業與告
    訴人洪○○及賴○○達成調解及和解，並全數履行賠償，業如前
    述，足認被告犯後尚有悔意，堪信被告經此教訓後，應能守
    法慎行而無再犯之虞，因認前開宣告之刑以暫不執行為適當
    ，爰宣告緩刑2年。
  ㈧沒收部分：
　　⒈被告固將郵局帳戶資料提供詐欺成員遂行詐欺及洗錢之犯
      行，惟卷內尚乏積極證據證明被告就此獲有報酬，自無從
      遽認被告有何實際獲取之犯罪所得，爰不予諭知沒收或追
      徵其價額。
　　⒉被告所提供之郵局帳戶存摺及金融卡，雖係供犯罪所用之
      物，且為被告所有，然前開帳戶均已成警示帳戶，應無可
      能再於詐欺犯罪所用，沒收該帳戶之金融卡或存摺均顯無
      刑法上之重要性，爰不予宣告沒收。
據上論結，應依刑事訴訟法第369條第1項前段、第364條、第299
條第1項前段，洗錢防制法第14條第1項、第16條第2項，刑法第1
1條、第30條第1項前段、第2項、第339條第1項、第55條、第42
條第3項前段、第74條第1項第1款，刑法施行法第1條之1第1項，
判決如主文。
本案經檢察官顏偉哲聲請簡易判決處刑，檢察官陳建文移送併辦
，檢察官黃裕峯到庭執行職務。
中　　華　　民　　國　　111 　年　　4 　　月　　26　　日
            刑事第八庭　  審判長法　官　林  清  鈞
                                法　官　郭  瑞  祥
                                法　官　簡  婉  倫
以上正本證明與原本無異。
如不服本判決應於收受送達後20日內向本院提出上訴書狀，其
未敘述上訴理由者，並得於提起上訴後20日內向本院補提理由書
(均須按他造當事人之人數附繕本)「切勿逕送上級法院」。因疫
情而遲誤不變期間，得向法院聲請回復原狀。
                                書記官  林　書　慶
　　　　　　　　　　　　　　　　
中　　華　　民　　國　　111 　年　　4 　　月　　26　　日
附錄本案論罪科刑法條
◎中華民國刑法第30條
幫助他人實行犯罪行為者，為幫助犯。雖他人不知幫助之情者，
亦同。
◎洗錢防制法第14條第1 項
有第二條各款所列洗錢行為者，處七年以下有期徒刑，併科新臺
幣五百萬元以下罰金。
◎刑法第339條第1項
意圖為自己或第三人不法之所有，以詐術使人將本人或第三人之
物交付者，處5 年以下有期徒刑、拘役或科或併科50萬元以下罰
金。